臺灣宜蘭地方法院刑事判決　　　　　　　99年度簡上字第53號
上　訴　人
即　被　告　劉正宏
上列上訴人即被告因恐嚇取財案件，不服本院簡易庭於中華民國
99年10月4日所為99年度簡字第629號第一審簡易判決（聲請簡易
判決處刑案號：99年度偵字第3042號），提起上訴，及移送併案
審理（100年度偵字第269號、第1649號），本院管轄之第二審合
議庭判決如下：
    主  文
原判決撤銷。
劉正宏幫助犯恐嚇取財罪，處有期徒刑伍月，如易科罰金，以新
台幣壹仟元折算壹日。
    事  實
一、劉正宏依其社會生活經驗及智識程度，已預見提供自己帳戶
    之存摺、金融卡及金融卡密碼予他人，可能遭人將之作為從
    事恐嚇取財等犯罪行為之工具，竟不違背其本意，基於幫助
    他人為財產犯罪之不確定故意，於民國99年4月28日（換發
    中華郵政股份有限公司晶片卡之日）至99年5月9日13時許（
    楊進勝接獲恐嚇取財集團來電之時）間某日，在台灣地區不
    詳處所，將其向中華郵政股份有限公司宜蘭渭水路郵局申請
    開立之00000000000000號帳戶、向中國信託商業銀行羅東分
    行申請開立之000000000000號帳戶之存摺、金融卡、密碼及
    印章等提供予真實姓名年籍不詳之人，幫助該不詳之人所屬
    恐嚇取財集團之成員對他人恐嚇取財後，被害人金錢之匯款
    及恐嚇取財集團成員提款等之用，容認恐嚇取財集團使用上
    開金融機構帳戶以遂行恐嚇取財行為。該恐嚇取財集團成員
    ，於取得前揭存摺、金融卡及密碼後，先後為如附表所示之
    恐嚇取財行為。嗣因如附表所示之被害人報警後，經警循線
    查獲上情。
二、案經陳德修訴由嘉義市政府警察局第二分局報告台灣嘉義地
    方法院檢察署檢察官報請台灣高等法院檢察署檢察長核轉台
    灣宜蘭地方法院檢察署檢察官偵查後聲請簡易判決處刑，及
    楊進勝訴由高雄市政府警察局苓雅分局報請台灣宜蘭地方法
    院檢察署檢察官暨台中市警察局霧峰分局報告台灣台中地方
    法院檢察署檢察官報請台灣高等法院檢察署檢察長核轉台灣
    宜蘭地方法院檢察署檢察官移送併辦。
    理  由
一、證據能力部分：
  (一)按被告以外之人於審判外之言詞或書面陳述，除法律有規定
    者外，不得作為證據。又被告以外之人於審判外之陳述，雖
    不符前四條之規定，而經當事人於審判程序同意作為證據，
    法院審酌該言詞陳述或書面陳述作成時之情況，認為適當者
    ，亦得為證據，刑事訴訟法第159條第1項、第159條之5第1
    項分別定有明文。而所謂「審酌該陳述作成時之情況，認為
    適當」者，係指依各該審判外供述證據製作當時之過程、內
    容、功能等情況，是否具備合法可信之適當性保障，加以綜
    合判斷而言（最高法院94年度台上字第3277號判決意旨、第
    5830號判決意旨參照）。經查，被告劉正宏於本院準備程序
    、審理中同意證人即被害人陳德修、黃枝發、楊進勝於警詢
    之證述作為證據，而本院審酌前揭警詢筆錄，認上開證據資
    料製作時之情況，尚無違法不當及證明力明顯過低之瑕疵，
    認以之作為證據應屬適當。揆諸前開規定，爰依刑事訴訟法
    第159條之5規定，認前揭證據均有證據能力。
  (二)按被告以外之人於審判外之言詞或書面陳述，除法律有規定
    者外，不得作為證據。又被告以外之人於審判外之陳述，雖
    不符前四條之規定，而經當事人於審判程序同意作為證據，
    法院審酌該言詞陳述或書面陳述作成時之情況，認為適當者
    ，亦得為證據。當事人、代理人或辯護人於法院調查證據時
    ，知有第159條第1項不得為證據之情形，而未於言詞辯論終
    結前聲明異議者，視為有前項之同意，刑事訴訟法第159條
    第1項、第159條之5第1項、第2項分別定有明文。本件被告
    及檢察官於本院審理時對下列所述其他證據資料，均不爭執
    其證據能力，本院審酌該等證據資料作成時之情況，亦無不
    宜作為證據之情事，依刑事訴訟法第159條之5第2項規定，
    自均有證據能力。
二、訊據被告固坦承有申請上開中華郵政股份有限公司宜蘭渭水
    路郵局、中國信託商業銀行羅東分行帳戶並領得存摺、金融
    卡等物之事實，惟矢口否認有何幫助恐嚇取財犯行，辯稱：
    該等帳戶金融卡等物係在99年4、5月間遺失，同時遺失的尚
    有土地銀行之存摺、金融卡云云。
三、經查：
  (一)被告有向中華郵政股份有限公司宜蘭渭水路郵局申請開立之
    00000000000000號帳戶、向中國信託商業銀行羅東分行申請
    開立之000000000000號帳戶，並領取存摺、金融卡之事實，
    業據被告於警詢、偵查及本院審理時坦承不諱，且有中華郵
    政股份有限公司宜蘭99年5月28日宜字第0992903191號函暨
    所附立帳基本資料、交易明細、中國信託商業銀行99年6 月
    24日中信銀字第09922271207471號函暨所附開戶申請書、帳
    戶歷史交易查詢在卷可按（嘉義市政府警察局第二分局警卷
    第11至13頁、台中縣警察局警卷第32至48頁）。又告訴人陳
    德修、楊進勝、被害人黃枝發分別於如附表所示之時間遭恐
    嚇取財集團恐嚇，並分別匯款至被告中華郵政股份有限公司
    宜蘭渭水路郵局、中國信託商業銀行羅東分行帳戶等情，業
    據證人陳德修、黃枝發、楊進勝於警詢時指述綦詳，並有郵
    政國內匯款執據、中華郵政股份有限公司客戶歷史交易清單
    、郵政跨行匯款申請書、手機簡訊翻拍畫面、中國信託商業
    銀行帳戶歷史交易查詢附卷可按（嘉義市政府警察局第二分
    局警卷第9、13頁、台中縣警察局警卷第12、16、40至48頁
    ），足見被告之上揭中華郵政股份有限公司、中國信託商業
    銀行帳戶，確遭恐嚇取財集團利用以做為恐嚇取財之犯行使
    用無誤。
  (二)被告對何時發現存摺、金融卡等物遺失，先後證述並非一致
    ，於警詢時稱：係將車輛停放台中市敦化公園旁，遭人開啟
    車門竊取零錢，當時認為沒什麼損失多少錢就沒報案，隔2
    、3天朋友邀釣蝦才發現後車廂的儲金簿不見等語（嘉義市
    政府警察局第二分局警卷第2頁）；於本院時稱：我把車停
    在公園那邊3、4天，車門被打開，沒有被破壞，在車內的
    100 多元零錢也被偷；就是發現車門被打開時，發現存摺、
    金融卡不見等語（本院二審卷第40頁），被告究係於發現零
    錢遭竊後2、3天始發現存摺、金融卡等物遺失，或係於當時
    即發現，前後供述不一，是否確有遺失之事，已難遽信。
  (三)被告於偵查中供述所遺失的3個帳戶沒有什麼在用（偵卷第
    14頁），惟依中華郵政股份有限公司客戶歷史交易清單顯示
    （本院二審卷第55頁），被告於99年4月23日換發存摺簿，
    99年4月28日領取晶片卡，被告既稱沒什麼在用，為何須在
    其所稱存摺、金融卡等遺失前，換發存摺簿、領取晶片卡，
    實非無疑。被告對此雖辯稱更換簿子係因為簿子快用完了，
    換晶片卡則係因為金融卡放在皮包裡，磁條裂了（偵卷第14
    頁、本院二審卷第41頁），然被告於99年4月23日換簿前最
    後一次使用該帳戶為98年4月21日，其已逾一年未使用該帳
    戶，且其亦稱該帳戶沒有什麼在用，而於換簿後亦未進行任
    何交易，何以在一年後突然會發現簿子快用完而進行換簿，
    其換簿之原因已非無疑；另被告稱該遺失之3個帳戶存摺及
    金融卡都係習慣性放在後車廂，僅有中華郵政金融卡係放在
    皮包，因而金融卡磁條斷裂後始換發晶片卡（本院二審卷第
    40、41頁），惟如被告係習慣將中華郵政金融卡係放在皮包
    ，於換發後應會繼續放在皮包內，何以中華郵政金融卡會與
    其他存摺、金融卡一併置於後車廂中遺失？被告所稱，顯違
    常理。又依中國信託商業銀行開戶申請書顯示（台中縣警察
    局警卷第33頁），被告係於99年4月23日至中國信託商業銀
    行開戶，被告之帳戶既沒什麼在用，且其已有中華郵政、土
    地銀行之帳戶，何須在帳戶遺失前不久前往申請開立中國信
    託商業銀行帳戶，亦屬可疑；被告復在開戶當天，即將開戶
    存入之1000元提出，此有歷史交易查詢報表可稽（本院二審
    卷第71頁），被告對此雖解釋：係友人江健麗叫我去開戶，
    說可查詢我的帳戶有無被凍結，她說如果她轉帳給我，被銀
    行凍結，我就領不到；因為我有欠銀行卡債云云（本院二審
    卷第64頁），然被告如係擔心銀行就其欠款查封其帳戶，則
    可就其原有之中華郵政、土地銀行之帳戶進行測試即可，實
    無再行開立中國信託商業銀行帳戶之必要，是被告所辯，實
    難採信。
  (四)金融卡提款密碼屬於個人控管存款帳戶之重要資料，在帳戶
    持有人變更銀行以電腦亂碼發給之原始密碼為自己設定選用
    之密碼後，若非帳戶持有人將密碼告知他人，他人原則上不
    可能知悉。且依一般社會經驗，為避免提款密碼及金融卡同
    遭他人取得，金融卡應與密碼分別保存或將提款密碼牢記心
    中，而不在任何物體上標示或載明提款密碼，以免遭人盜領
    存款。被告為具有正常智能之成年人，上述社會經驗常情，
    應為被告所知稔。被告辯稱怕忘記本案提款卡密碼為「6012
    24」（被告生日），故寫在一張紙條備忘云云（本院二審卷
    第106頁）。經查，被告於事發後3個月，即99年8月4日偵查
    中，尚能清楚回答該帳戶之提款卡密碼為「601224」，並於
    本院審理時再次供稱該密碼（偵卷第13頁、本院二審卷第10
    6頁），且該組密碼既為被告之生日，豈有輕易忘記而須記
    載於紙上之理。故被告辯稱將密碼書寫於紙上，該紙亦一併
    遭竊云云，顯屬事後卸責之詞，無可採信。
  (五)另就取得被告帳戶金融卡與密碼資料之恐嚇取財集團而言，
    該恐嚇取財集團既利用該帳戶作為收取恐嚇取財款項之工具
    ，且確有被害人因受恐嚇取財而匯款至上開帳戶，衡情該恐
    嚇取財集團當無可能選擇一隨時可能遭帳戶所有人掛失而無
    法使用之帳戶，作為收取款項之用，否則，倘該恐嚇取財集
    團尚未及實施恐嚇取財犯行，甚者已實施恐嚇取財犯行而未
    及提領款項前，該帳戶所有人已先行將帳戶掛失，則該恐嚇
    取財集團豈非徒勞無功、一無所獲，是被告辯稱上開帳戶係
    遺失等情，顯與常理相悖。依據被告於帳戶遭恐嚇取財集團
    使用前不久，至中華郵政換簿、換發晶片卡，至中國信託商
    業銀行開戶，並隨即領出開戶款項等行為，並參酌前揭說明
    ，足認被告於中國信託商業銀行、中華郵政所開設之本件帳
    戶金融卡與密碼資料，當係被告提供予他人使用無誤。
  (六)按刑法上故意，分直接故意（確定故意）與間接故意（不確
    定故意），行為人對於構成犯罪之事實，明知並有意使其發
    生者，為直接故意；行為人對於構成犯罪事實，預見其發生
    而其發生並不違背其本意者，為間接故意。又間接故意與有
    認識的過失區別，在於二者對構成犯罪事實，雖均預見其能
    發生，但前者對其發生，並不違背其本意，後者則確信其不
    發生。且幫助犯成立，以行為人主觀上認識被幫助者，正欲
    從事犯罪或係正在從事犯罪，且該犯罪有既遂可能，而其行
    為足以幫助他人實現構成要件者，即具有幫助故意，並不以
    行為人確知被幫助者，係犯何罪名為必要。又於金融機構開
    設帳戶，請領存摺及金融卡，係針對個人身分社會信用而予
    以資金流通，具有強烈之屬人性，而金融帳戶為個人理財工
    具，且金融存摺、金融卡亦事關個人財產權益保障，其專有
    性甚高，除非本人或與本人親密關係者得使用該帳戶，他人
    難認有何理由可使用該帳戶，因之一般人均會妥為保管及防
    止金融帳戶遭人盜用之認識，縱使特殊情況偶需交付他人使
    用，亦必深入瞭解用途及合理性始予提供，且該等專有物品
    ，如落入不明人士手中，而未加以闡明正常用途，極易被利
    用為與財產有關犯罪工具，亦為吾人依一般生活認知所易體
    察之常識。而有犯罪意圖者非有正當理由，竟徵求他人提供
    帳戶，客觀上可預見其目的係供為某筆資金存入後再行領出
    之用，且該筆資金存入及提領過程係有意隱瞞其流程及行為
    人身分曝光用意，常人本於一般認知能力均易瞭解。從而如
    非為詐欺取財、恐嚇取財或洗錢等不法目的，衡情應無使用
    他人帳戶存摺、提款卡之理。被告於行為時為38歲之成年人
    ，且從事仲介等工作，為被告供述屬實，足認被告具一般知
    識能力，且近來諸如擄車勒贖、假勒贖電話、刮刮樂詐財、
    網路詐騙、電話詐騙等恐嚇取財及詐欺取財犯罪類型，層出
    不窮，該等犯罪多係利用他人帳戶，作為恐嚇取財或詐欺取
    財所得財物出入帳戶，此經媒體廣為報導，政府亦多方政令
    宣導防止發生，被告對此自難諉為不知，被告係自己提供予
    金融卡及密碼與他人使用，業如前述，被告對將可能遭恐嚇
    取財集團使用之事自應有所認知，顯見被告對其行為可能導
    致恐嚇取財集團利用其帳戶之情形，已有所預見。而被告亦
    未於恐嚇取財集團利用其帳戶為恐嚇取財行為前，為辦理掛
    失、變更密碼之方式以防制恐嚇取財集團為恐嚇取財行為，
    任憑該帳戶淪為恐嚇取財集團成員作為恐嚇被害人陳德修、
    黃枝發、楊進勝之工具，亦足認被告容認犯罪事實發生之本
    意。
  (七)綜上，被告所辯不足採信，本件事證明確，被告犯行堪予認
    定，應依法論科。
四、被告交付上開存摺、金融卡、密碼予恐嚇取財集團中之成員
    ，使恐嚇取財集團對不特定人為恐嚇取財，經被害人陳德修
    、黃枝發、楊進勝匯款至被告上開帳戶，以利恐嚇取財集團
    之犯行，對於恐嚇取財集團施以助力，核被告所為，係犯刑
    法第30條第1項、刑法第346條第1項之幫助恐嚇取財罪及同
    條第3項、第1項之幫助恐嚇取財未遂罪。被告係幫助他人實
    行恐嚇取財罪行為，為幫助犯，爰依刑法第30條第2項之規
    定，按正犯之刑減輕之。又對被害人黃枝發恐嚇取財部分，
    黃枝發並未因心生畏懼交付財物，其匯款10元僅係為能凍結
    被告帳戶，避免他人受害，業據證人黃枝發於警詢中證述明
    確，故未生恐嚇取財既遂之結果，為未遂犯，依法減輕其刑
    ，並遞減之。又被告以一行為而同時觸犯2個幫助詐欺恐嚇
    取財及1個恐嚇取財未遂之罪名，是為想像競合犯，應依刑
    法第55條規定，從一重處斷（最高法院98年度台非字第30
    號判決意旨參照）。檢察官聲請簡易判決處刑書雖僅就被告
    幫助恐嚇取財集團為附表編號1之犯行為聲請簡易判決處刑
    ，惟被告幫助恐嚇取財集團為附表編號2、3之事實，業如前
    述，本院認此部分與業經聲請簡易判決處刑之部分，為裁判
    上一罪之關係，應為原聲請效力所及，本院自得審理，併此
    敘明。原審對被告論罪科刑，固非無據，惟併案部分為原審
    未及審酌，尚有未洽，檢察官以另有裁判上一罪未及判決而
    提起上訴，為有理由，應由本院將原判決撤銷改判。爰審酌
    被告提供帳戶予不法集團使用，嚴重影響社會治安及金融交
    易秩序，造成被害人之金錢損失，增加被害人尋求救濟之困
    難，使恐嚇取財犯罪不易查察，暨其犯罪動機、目的、智識
    程度、精神狀態、犯後仍矢口否認等一切情狀，量處如主文
    所示之刑，並諭知易科罰金折算標準。又本案因原審未及審
    究併案之事實，未能適用刑法第55條之規定而撤銷，自得依
    刑事訴訟法第370條但書之規定，諭知較重於原審判決之刑
    ，併此敘明。
據上論斷，應依刑事訴訟法第455條之1第1項、第3項、第369條
第1項前段、第370條但書、第364條、第299條第1項前段，刑法
第30條、第346條第1項、第55條、第25條、第41條第1項前段，
刑法施行法第1條之1第1項、第2項前段，判決如主文。
本案經檢察官張立言到庭執行職務。
中    華    民    國   100    年    6     月    29    日
                  刑事第二庭審判長法  官  林惠玲
                                  法  官  劉家祥
                                  法  官  王耀興
以上正本證明與原本無異。
本件不得上訴。
                                  書記官  林家妮
中    華    民    國   100    年    6     月    30    日
附表：
┌──┬───┬────────────┬───┬───┬────┬────┐
│編號│被害人│方    式                │匯款時│匯款地│匯款金額│備註    │
│    │      │                        │間    │      │        │        │
├──┼───┼────────────┼───┼───┼────┼────┤
│1   │陳德修│99年5月10日13時許，陳德 │99年5 │嘉義市│2510 元 │既遂    │
│    │      │修接獲恐嚇取財集團來電，│月10日│彌陀路│        │        │
│    │      │恫稱：你的鴿子在我手上，│      │郵局  │        │        │
│    │      │如要贖回就把新台幣（下同│      │      │        │        │
│    │      │）2510元匯入指定帳戶，如│      │      │        │        │
│    │      │不匯款，就把鴿子賣給肉鴿│      │      │        │        │
│    │      │店供人宰殺食用，要匯入何│      │      │        │        │
│    │      │帳戶匯再以簡訊通知等語，│      │      │        │        │
│    │      │於過10至20分鐘後，陳德修│      │      │        │        │
│    │      │即收到簡訊，其上記載被告│      │      │        │        │
│    │      │前揭中華郵政帳戶，陳德修│      │      │        │        │
│    │      │因而心生恐懼，遂依指匯款│      │      │        │        │
│    │      │2510元至其指定帳戶內。  │      │      │        │        │
├──┼───┼────────────┼───┼───┼────┼────┤
│2   │黃枝發│99年5月10日9時許，黃枝發│99年5 │宜蘭縣│10元    │未遂    │
│    │      │接獲恐嚇取財集團來電，恫│月11日│羅東鎮│        │        │
│    │      │稱：如不遵從指示匯款3022│      │中國信│        │        │
│    │      │元，就要殺死你的鴿子等語│      │託羅東│        │        │
│    │      │，之後，黃枝發即收到簡訊│      │分行  │        │        │
│    │      │，其上記載被告前揭中國信│      │      │        │        │
│    │      │託帳戶，因黃枝發未心生恐│      │      │        │        │
│    │      │懼匯款而未遂，然黃枝發為│      │      │        │        │
│    │      │避免有他人受害，遂匯款10│      │      │        │        │
│    │      │元至其指定帳戶內，並報警│      │      │        │        │
│    │      │凍結該帳戶。            │      │      │        │        │
├──┼───┼────────────┼───┼───┼────┼────┤
│3   │楊進勝│99年5月9日13時許，楊進勝│99年5 │中國信│6050元  │既遂    │
│    │      │接獲恐嚇取財集團來電，恫│月9日 │託ATM │        │        │
│    │      │稱：你的鴿子在我這裡，2 │      │      │        │        │
│    │      │隻鴿子需支付贖款6050元，│      │      │        │        │
│    │      │之後，楊進勝即收到簡訊，│      │      │        │        │
│    │      │其上記載被告前揭中國信託│      │      │        │        │
│    │      │帳戶，楊進勝因而心生恐懼│      │      │        │        │
│    │      │，遂依指匯款6050元至其指│      │      │        │        │
│    │      │定帳戶內。              │      │      │        │        │
└──┴───┴────────────┴───┴───┴────┴────┘
本案論罪科刑主要法條：
中華民國刑法第346條
（恐嚇取財得利罪）
意圖為自己或第三人不法之所有，以恐嚇使人將本人或第三人之
物交付者，處 6 月以上 5 年以下有期徒刑，得併科 1 千元以
下罰金。
以前項方法得財產上不法之利益，或使第三人得之者，亦同。
前二項之未遂犯罰之。